【裁判字號】    89,台上,2618
【裁判日期】    890511
【裁判案由】    強盜
【裁判全文】
最高法院刑事判決                              八十九年度台上字第二六一八號
    上  訴  人  甲○○
右上訴人因強盜案件，不服台灣高等法院台南分院中華民國八十七年二月十八日第二
審判決（八十七年度上訴字第一二六號，起訴案號：台灣台南地方法院檢察署八十六
年度偵字第一二○一一號），提起上訴，本院判決如左：
    主  文
上訴駁回。
    理  由
按刑事訴訟法第三百七十七條規定，上訴於第三審法院，非以判決違背法令為理由，
不得為之。是提起第三審上訴，應以原判決違背法令為理由，係屬法定要件。如果上
訴理由狀並未依據卷內訴訟資料，具體指摘原判決不適用何種法則或如何適用不當，
或所指摘原判決違法情事，顯與法律規定得為第三審上訴理由之違法情形，不相適合
時，均應認其上訴為違背法律上之程式，予以駁回。本件上訴人甲○○上訴意旨略稱
：刑法第三百二十九條之準強盜罪，以行為人犯竊盜或搶奪，因防護贓物、脫免逮捕
或湮滅罪證而當場施以強暴、脅迫者為要件。上訴人係因被害人廖家琦以為上訴人有
奪取店內財物而將上訴人強力拉住，二人因而拉扯，上訴人並無對廖家琦施強暴，廖
家琦之左眼角受傷，係因互相拉扯時不慎受傷，此觀之上訴人與廖家琦之警訊筆錄即
明，上訴人僅排除被拉之被動行為，並無積極施以強暴、脅迫；縱上訴人有抬起腳踏
車，但未向廖家琦砸去，係對於廖家琦之不法毆打所為之正當防衛，非屬強暴犯行，
則原判決論以上訴人準強盜罪刑，自有適用法則不當之違法；又搶奪罪在主觀上須有
不法意圖，在客觀上須趁他人不備之時，施不法腕力而奪取財物，始足構成，上訴人
取走店內物品係分二次為之，且以和平方式為之，與搶奪罪之要件不符，原判決竟認
上訴人搶奪，因脫免逮捕，而當場施強暴，亦有違誤；此外，上訴人精神不正常，有
診斷書為證，原判決未為斟酌說明，亦有理由不備云云。
惟查廖家琦於警訊指稱上訴人進入店內佯稱購物，取長壽菸一包、古道綠茶罐裝一瓶
、悅氏瓶裝礦泉水一瓶，放置於算帳櫃台，再拿該礦泉水至店外喝，因伊怕上訴人不
算帳就逃走，故有在注意，上訴人喝完礦泉水後，即進入店內從算帳台上強取長壽菸
一包及古道綠茶一瓶，沒算帳就逃跑……當伊追出店外拉住上訴人，此時上訴人抬起
附近腳踏車要砸伊，但沒砸到，然後匆匆離去等語（見警訊卷第一頁反面）。嗣於第
一審偵、審中亦稱上訴人拿了礦泉水出去喝完後，又進來將香菸及綠茶取走，未付帳
，就走了，伊追上前，上訴人要拿宣傳布旗攻擊伊，但拉不下來，又拿腳踏車砸伊，
伊因閃開而未被砸到等語（見偵查卷第十二頁反面、第一審卷第十八頁）。上訴人於
警訊亦供承渠在統一超商佯裝購物，進入店內拿長壽菸一包、古道綠茶罐裝一瓶、悅
氏瓶裝礦泉水一瓶，拿齊放置於算帳台後，即拿礦泉水至店外喝，喝完後，就進入店
內從算帳台上強行取走該長壽菸一包及古道綠茶罐裝一瓶，沒算帳就逃跑，該店員追
出來要拿回渠強行取走之物時，渠即出手毆打該店員臉頰，當時渠看到騎樓地有一部
腳踏車，又抬起腳踏車往該店員砸去，但沒砸到，渠就匆匆離去（見警訊卷第三頁正
反面）。原審以廖家琦與上訴人並無怨隙，衡情當無誣攀之理，且其所指核與上訴人
於警訊所供相符，並有贓物領據一紙可證，因認廖家琦之指訴為實在。再按上訴人搶
奪財物於被廖家琦拉住雙方拉扯時，因脫免逮捕而當場以腳踏車砸廖家琦，雖因廖家
琦閃避得宜而未砸到，仍屬施強暴之行為，亦非正當防衛，原判決論以上訴人準強盜
罪刑，其採證認事並無違誤，亦無適用法則不當之違法情形可言。而上訴人佯裝購物
，趁廖家琦不備之際，公然強行取走財物，即以不法腕力，自財物持有人支配範圍內
，將財物移轉於自己所持有，原判決認上訴人成立搶奪，亦無違誤。又犯人是否精神
耗弱，應由事實審法院依法認定之，如果犯罪時之精神狀態並無直接證明，即綜合犯
罪前後之一切心證資料，予以適當之判斷，要非法所不許。上訴人於原審辯稱有精神
病，固提出診斷書為證，然診斷書記載上訴人先後於民國七十七年三月三十日、七十
八年十一月二十三日、八十五年六月二十五日、八十六年十月二十一日門診，而本件
行為時則在八十六年九月二十一日，且診斷書記載上訴人有失眠、焦慮不安、易緊張
、情緒低落、官能症等病狀，原判決已說明上訴人僅精神焦慮症及官能症，尚難認於
行為時已達心神喪失或精神耗弱狀態之判斷理由，復敘明無送鑑定之必要，自無判決
不備理由之違法情形。綜上，上訴意旨指摘原判決違法情事，顯與法律規定得為第三
審上訴理由之違法情形不相適合，其上訴違背法律上之程式，應予駁回。
據上論結，應依刑事訴訟法第三百九十五條前段，判決如主文。
中      華      民      國    八十九    年      五      月     十一     日
                              最高法院刑事第十二庭
                                  審判長法官  陳  炳  煌
                                        法官  陳  正  庸
                                        法官  陳  世  雄
                                        法官  徐  文  亮
                                        法官  黃  正  興
      右正本證明與原本無異
                                              書  記  官
中      華      民      國    八十九    年      五      月     十七     日


司法院資訊處製作；財團法人民間司法改革基金會備份。
